臺灣高等法院花蓮分院刑事判決　　　　 99年度選上易字第2號
上　訴　人
即　被　告　蔡富仔
選任辯護人　李百律師
上列上訴人因妨害投票案件，不服臺灣臺東地方法院99年度選訴
字第3號中華民國99年8月27日第一審判決（起訴案號：臺灣臺東
地方法院檢察署99年度選偵字第8號），提起上訴，本院判決如
下：
    主  文
上訴駁回。
    事  實
一、蔡富仔係籍設臺東縣成功鎮之平地原住民，為具有臺東縣第
    17屆第9選區平地原住民縣議員選舉投票權資格之人。緣原
    擔任臺東縣第16屆第9選區平地原住民縣議員之嚴亞美（另
    案判決），因另涉刑案喪失競選第17屆第9選區平地原住民
    縣議員資格，轉而推舉其胞妹嚴惠美競選上開第17屆第9選
    區平地原住民縣議員選舉。嚴亞美為求嚴惠美能在民國98年
    12月5日臺東縣第17屆第9選區平地原住民縣議員選舉中順利
    當選，基於對於有投票權之人交付賄賂而約其投票權為一定
    行使之犯意，於98年11月8日20時至21時許間某時，藉與不
    知情之嚴惠美共同前往臺東縣成功鎮○○里○○街71號蔡富
    仔住處舉辦問政說明會之機會，乘機在蔡富仔住處客廳角落
    處，交付現金新台幣（以下同）1,000元之賄款予蔡富仔，
    要求其投票支持嚴惠美參選縣議員，而蔡富仔則基於有投票
    權人收受賄賂，而約為投票權一定行使之故意，收受上開嚴
    亞美交付之賄賂，並同意投票支持嚴惠美。
二、案經法務部調查局臺東縣調查站獲悉情資報請臺灣臺東地方
    法院檢察署檢察官指揮及台東縣警察局成功分局報告臺灣臺
    東地方法院檢察署檢察官偵查起訴。
    理  由
壹、程序部分─
一、被告及其辯護人爭執被告蔡富仔在調查站及偵查中自白之任
    意性，及對同案被告蔡春妹及張仁妹於警詢及偵查中之供述
    ，認係審判外陳述，均無證據能力云云。
二、按被告之自白，非出於強暴、脅迫、利誘、詐欺、疲勞訊問
    、違法羈押或其他不正之方法，且與事實相符者，得為證據
    ，刑事訴訟法第156條第1項定有明文。即被告之自白或不利
    於己之陳述，苟係出於自由意思，且與事實相符者，有證據
    能力；反之，若係出於非法取供者，因其供述非出於任意性
    ，所為陳述當無證據能力。又按諸常理，常人皆知犯罪應受
    法律之追訴及處罰，人亦有趨吉避凶之本能，故一般心智正
    常之人，若確無實行犯罪，復無替人頂罪或隱含其他不可語
    人之目的等情形，衡情應不致在其自由意志下任意自白犯罪
    或為不利於己之陳述，況選舉賄賂係構成犯罪，且刑度非屬
    輕微，正常人尤不可能在其自由意志下，無端虛構事實，自
    陷己罪，且犯罪行為之手段、內容與情節不一，各有其特殊
    性，此項特殊事實，僅實際參與犯罪之人所得體驗，此即學
    說上所稱「行為之秘密性」。因此，對於被告自白或不利於
    己之陳述是否出於任意性，除應調查其他必要證據外，其自
    白或為不利於己陳述之動機與內容是否已暴露其行為之秘密
    性，諸此尚非不得併予審究。再者，所謂非任意性之自白或
    不利於己之陳述，除其供述須係以不正方法取得外，猶須該
    自白或不利於己之陳述與不正方法間具有因果關係，始有前
    述排除法則之適用，此觀同法第156條第1項規定「被告之自
    白，非『出於』強暴……者」即明。而上開因果關係之判斷
    ，除應依個案具體情節，詳細考察訊問者實施不正方法之態
    樣、手段、參與實施之人數等及受訊問者之年齡、地位、品
    行、教育程度、健康狀況等情況外，更應深究不正方法與自
    白間之相關聯因素，如實施不正方法對受訊問者強制之程度
    、與自白在時間上是否接近、地點及實施之人是否相同、受
    訊問者自白態度是否自然、陳述是否流暢及其他相關情況，
    資以綜合研判，始臻符合事實（最高法院98年度臺上字第46
    27號判決可資參照）。經查，被告蔡富仔辯稱其於98年12月
    9日警詢及偵訊之自白，係受警員脅迫及其姪女莊菊妹誘導
    所致，非出於其任意性云云，惟經原審勘驗被告蔡富仔上開
    期日之警詢錄音光碟，可知該錄音過程連續且無中斷，筆錄
    製作過程均採一問一答形式，且無疑似照稿宣讀之情形，而
    被告於製作筆錄過程中，不時與訊問之警員聊天談笑，警員
    亦無恐嚇、脅迫或大聲喝嚇被告之情形，有勘驗筆錄在卷可
    稽（見原審卷一第156-163頁），原審並傳訊當時訊問及製
    作筆錄之員警黃建欽到庭結稱：伊在製作被告蔡富仔警詢筆
    錄時並無施用其他不正的手段像恐嚇、利誘、威脅或刑求等
    不正的手段來進行訊問，亦無引導被告蔡富仔之情形，訊問
    過程中被告蔡富仔與警察有說有笑，互動不錯，氣氛也很好
    ，本案係被告蔡富仔自己講出她確實有向嚴亞美收到1,000
    元的等語（見原審卷三第151-159頁背面），亦核與上開勘
    驗筆錄相符。且被告所稱之收受賄款及數目乙節，亦僅有其
    自己與交付賄款之人知悉，若非其自行供出，不論警員或莊
    菊妹均不可能知悉，況同案被告陸善妹因不通國語，於警詢
    及偵查中並由被告擔任通譯，亦有卷附筆錄可參，此均足認
    被告於警詢及偵查中之供述並未受警員脅迫或莊菊妹之誘導
    所致，其顯無不能依其自由意志任意陳述之情形，足證被告
    上開自白，確係基於自由意思所為，並未遭受脅迫、利誘或
    其他不正取供之情事。且被告於警詢及偵訊時之供述，距案
    發時間較短，經警員詢問時並無時間思考如何匿、飾、增、
    減，較可具體詳細描述案發經過之相關細節，復無與證人勾
    串供詞之機會，動機較為純正，相較於被告於其後審理時之
    供述，應具有較可信之特別情況，故被告之警詢及偵訊自白
    應具證據能力。
三、再按被告以外之人於偵查中向檢察官所為之陳述，除顯有不
    可信之情況者外，得為證據。被告以外之人於檢察事務官、
    司法警察官或司法警察調查中所為之陳述，與審判中不符時
    ，其先前之陳述具有較可信之特別情況，且為證明犯罪事實
    存否所必要者，得為證據，刑事訴訟法第159條之1第2項、
    第159條之2定有明文。被告蔡富仔於原審對所引用被告以外
    之人於審判外之陳述（包含書面陳述），於準備程序及審理
    時，均表示無意見而不爭執，且迄至言詞辯論終結前亦未曾
    聲明異議，故原審以上開證據資料製作時之情況，尚無違法
    不當及證明力明顯過低之瑕疵之情形，依刑事訴訟法第159
    條之5第2項規定，認例外均具有證據能力，並於審判期日依
    法進行證據之調查、辯論，當事人於訴訟上程序權利，已受
    保障，並無不當。而被告於本院方爭執同案被告蔡春妹及張
    仁妹2人於警詢及偵查中供述之證據能力，惟查，同案被告
    蔡春妹、張仁妹於偵查中（見選他卷一第53-69頁），均係
    就其等在被告住處分別收受同案被告嚴亞美交付投票行賄之
    款項1,000元而供述，並依法具結後陳述，於訊問完畢、交
    付閱覽而經其等簽名在卷，且依筆錄之記載，其等並無不能
    自由陳述或有其他非法、不當之取證情形，且同案被告蔡春
    妹、張仁妹經原審傳訊到庭時，被告並未要求對該2人進行
    詰問，於本院亦明確表示捨棄對前開2人之對質詰問權，有
    本院準備程序筆錄附卷可參（見本院卷第33頁背面、第34頁
    ），再參以同案被告蔡春妹、張仁妹係立於親身知覺、體驗
    所為而供述，且均係就其自己犯罪事實及同案被告嚴亞美之
    犯行為供述，故同案被告蔡春妹、張仁妹於偵查中就其餘共
    同被告犯罪之供述，並無顯不可信之情形，自有證據能力。
    至同案被告蔡春妹、張仁妹於警詢之供述，則未符刑事訴訟
    法第159條之2之規定，無證據能力。
貳、實體部分：
一、訊據被告蔡富仔固坦承同案被告嚴亞美確有於上開時、地至
    其住處舉辦問政說明會乙情，惟矢口否認有何收受賄賂犯行
    ，辯稱未曾收受被告嚴亞美交付之賄款，無投票收賄犯行云
    云。
二、經查：
（一）被告蔡富仔係設籍於臺東縣第9選區，具有原住民縣議員
      投票權之選民，業據被告蔡富仔於調查站時陳述甚明，並
      有其設籍資料在卷可稽（見警卷第16頁），故被告蔡富仔
      於上開選舉為具有投票權之人堪以認定。且同案被告嚴亞
      美之妹嚴惠美係臺東縣第17屆第9選區平地原住民縣議員
      候選人，並經當選為縣議員乙節，亦有臺灣省臺東縣議會
      第17屆議員選舉公報、臺東縣鄉鎮市長及縣議員當選名單
      在卷可參（見原審卷一第34、35頁）。
（二）同案被告嚴亞美於98年11月8日20時至21時許間某時，在
      被告蔡富仔位於臺東縣成功鎮○○里○○街71號之住處內
      ，乘舉辦說明會之機會，在該處客廳角落處，以1,000元
      之代價，向被告蔡富仔買票賄選，請託其投票予嚴惠美，
      蔡富仔並已收受共同被告嚴亞美所交付之1,000元賄款乙
      情，迭據被告蔡富仔於調查站訊問及偵查中均坦承不諱（
      見警卷第16-19頁、選他卷三第35-38頁）。按被告之自白
      固不得作為認定犯罪之唯一證據，須以補強證據證明其確
      與事實相符，然茲所謂之補強證據，並非以證明犯罪構成
      要件之全部事實為必要，倘其得以佐證自白之犯罪非屬虛
      構，能予保障所自白事實之真實性，即已充分。又得據以
      佐證者，雖非直接可以推斷該被告之實施犯罪，但以此項
      證據與被告之自白為綜合判斷，若足以認定犯罪事實者，
      仍不得謂其非屬補強證據（最高法院73年台上字第5638號
      判例意旨參照）。被告蔡富仔除自白收受同案被告嚴亞美
      交付之賄款外，亦供稱同案被告嚴亞美除拿錢給伊外，也
      拿錢給其姐姐蔡蘭妹、蔡春妹及張仁妹、陸善妹等語（見
      警卷第18頁、選他卷三第36頁），而同案被告嚴亞美確於
      同一時、地，乘機在被告蔡富仔住處客廳角落處，分別以
      1,000元之代價，向同案被告蔡蘭妹、蔡春妹、張仁妹及
      陸善妹等人買票賄選，請託其投票予嚴惠美等情，亦據同
      案被告蔡蘭妹、蔡春妹、張仁妹及陸善妹分別偵查時證述
      在卷（見選他卷一第54-66頁、第117-120頁），渠等受賄
      之模式與被告蔡富仔自白受賄之事實同出一轍，亦足佐證
      被告蔡富仔前開自白確與事實相符。
（三）至被告蔡富仔在原審及本院否認有收賄之事實，然其於原
      審亦供稱在警詢所述完全出於伊自己之意思陳述，且其於
      警詢、偵訊時所述均實在等語（見警卷第19頁、選他卷三
      第35至38頁），再酌以其於警詢及偵訊時之供述，距案發
      時間較短，較無與他人勾串供詞之機會，其虛偽陳述之可
      能性甚低。再參以被告蔡富仔於偵訊時供稱伊跟被告嚴亞
      美很熟，為結拜姐妹，感情很好等語（見選他卷二第54頁
      ），於原審則改證稱：伊跟被告嚴亞美認識，沒有很熟云
      云（見原審卷三第25頁），前後供述不一，惟就其出借住
      宅供嚴亞美舉辦說明會之情節觀之，堪認其2人交情匪淺
      ，被告於本院審理時亦再坦陳其2人為好姐妹等語（見本
      院卷第43頁背面），是被告蔡富仔於原審曲意迴護嚴亞美
      之情極為明顯，此間接事實亦得以佐證被告蔡富仔自原審
      起翻異前詞，否認有投票收賄之事實，並不可採，其於警
      詢及偵查中之自白確與事實相符。至其於本院辯稱其自白
      係受莊菊妹之誘導云云，惟依上開原審勘驗筆錄所示，被
      告確係基於自己意思而為供述，且除坦承自己犯行外，並
      供出其姐妹蔡蘭妹、蔡春妹等人收受賄款之情形，此均非
      莊菊妹所得教導，故被告嗣後所辯均顯係卸責之詞，不足
      採信。
（四）又被告為上開自白時亦供出當時所受收金錢之用途，故未
      扣得贓款係屬當然之理，並不影響上開事實之認定。此外
      ，復有問政說明會當天錄音譯文報告、被告蔡富仔住處外
      觀照片2幀等在卷可稽（見聲監卷第14頁、第27頁）。
（五）綜上所述，被告於警詢及偵查中之自白核與事實相符，其
      事後否認犯行顯係卸責之舉，不足採信。本件被告犯罪事
      證明確，其犯行堪以認定，應予依法論科。
三、論罪科刑：
（一）核被告蔡富仔所為，係犯刑法第143條第1項之投票受賄罪
      。又按犯刑法第143條第1項之罪，在偵查或審判中自白者
      ，減輕其刑，公職人員選舉罷免法第111條第1項後段定有
      明文，被告蔡富仔既曾於偵查中自白收賄犯行，爰依上開
      規定減輕其刑。
（二）原審因依上開法律規定，並審酌選舉乃民主政治最重要之
      表徵，須由選民評斷候選人之才德、品行、學識、操守、
      政見而選賢與能，此攸關國家政治之良窳甚鉅，而賄選為
      敗壞選風之主要根源，扭曲選舉制度尋求民意之真實性，
      被告竟因一時貪念而收受賄賂，且其於審理時飾詞狡辯，
      態度不佳，及渠犯罪之動機、目的、手段、生活狀況、智
      識程度及收受賄賂之金額等一切情狀，認檢察官就被告蔡
      富仔部分當庭求處有期徒刑1年6月尚嫌過重，而量處有期
      徒刑6月，並諭知易科罰金之折算標準，且就被告蔡富仔
      所收受之現金1,000元，依刑法第143條第2項沒收之，如
      全部或一部不能沒收時，追徵其價額，又被告蔡富仔所犯
      刑法第143條第1項之投票受賄罪，既經宣告有期徒刑之刑
      ，依公職人員選舉罷免法第113條第3項、刑法第37條第2
      項規定，併予宣告褫奪公權1年，認事用法俱無違誤，量
      刑亦稱妥適，被告上訴猶執陳詞否認犯行，是其上訴並無
      理由，應予駁回。
據上論結，應依刑事訴訟法第368條，判決如主文。
本案經檢察官翟光軍到庭執行職務。
中    華    民    國   100    年    2     月    18    日
                         審判長法  官  何方興
                               法  官  林碧玲
                               法  官  王紋瑩
以上正本證明與原本無異。
本件判決不得上訴。
中    華    民    國   100    年    2     月    18    日
                               書記官  李芸宜
附錄本件論罪引用法條
刑法第143條
有投票權之人，要求、期約或收受賄賂或其他不正當利益，而許
以不行使其投票權或為一定之行使者，處三年以下有期徒刑，得
併科五千元以下罰金。
犯前項之罪者，所收受之賄賂沒收之。如全部或一部不能沒收時
，追徵其價額。
公職人員選舉罷免法第111條
犯第97條第2項之罪或刑法第143條第1項之罪，於犯罪後三個月
內自首者，免除其刑；逾三個月者，減輕或免除其刑；在偵查或
審判中自白者，減輕其刑。
意圖他人受刑事處分，虛構事實，而為前項之自首者，依刑法誣
告罪之規定處斷。
公職人員選舉罷免法第113條
犯本章之罪，其他法律有較重處罰之規定者，從其規定。
辦理選舉、罷免事務人員，假借職務上之權力、機會或方法，以
故意犯本章之罪者，加重其刑至二分之一。
犯本章之罪或刑法分則第六章之妨害投票罪，宣告有期徒刑以上
之刑者，並宣告褫奪公權。